---
title: "Informe"
author: "Gabriel Diner y Silvina Pichetto"
date: "2023-07-06"
output: html_document
---

```{r setup, include=FALSE}
knitr::opts_chunk$set(echo = FALSE, warnings = FALSE, message = FALSE)
library(readr)
library(dplyr)
library(ggplot2)
library(stringr)
library(tidyr)
library(lubridate)
```

```{r}
Nacion_2009_2011 <- read_delim("Data/Nacion/1_export-puestos_trabajo_2009_2011.csv", 
    delim = ";", escape_double = FALSE, locale = locale(encoding = "WINDOWS-1252"), 
    trim_ws = TRUE)

Nacion_2012_2015 <- read_delim("Data/Nacion/2_export-puestos_trabajo_2012_2015.csv", 
    delim = ";", escape_double = FALSE, locale = locale(encoding = "WINDOWS-1252"), 
    trim_ws = TRUE)

Nacion_2016_2019 <- read_delim("Data/Nacion/3_export-puestos_trabajo_2016_2019.csv", 
    delim = ";", escape_double = FALSE, locale = locale(encoding = "WINDOWS-1252"), 
    trim_ws = TRUE)

Nacion_2020_2022 <- read_delim("Data/Nacion/4_export-puestos_trabajo_2020_2022.csv", 
    delim = ";", escape_double = FALSE, locale = locale(encoding = "WINDOWS-1252"), 
    trim_ws = TRUE)

Nacion_2009_2022 <- rbind(Nacion_2009_2011, Nacion_2012_2015, Nacion_2016_2019, Nacion_2020_2022)

Inflacion <- read_delim("Data/inflacioneta.csv", 
    delim = ";", escape_double = FALSE, locale = locale(encoding = "WINDOWS-1252"), 
    trim_ws = TRUE)
```


```{r}
#Esta linea elimina valores ridículos que encontramos al inicio del trabajo, pero que estaban limitados a períodos y áreas de gobierno específicos. No nos pareció tan grave.
Nacion_2009_2022 <- Nacion_2009_2022 %>% 
  filter(!suma_costo_laboral > 2.246033e+14)
```
```{r}
#Cómo detectamos el error:
Nacion_2009_2022_error <- Nacion_2009_2022 %>% 
  filter(!suma_costo_laboral > 2.246033e+14) %>% 
  mutate(clt_promedio = suma_costo_laboral /puestos_de_trabajo)
Nacion_2009_2022_error %>% 
  summarize(sum(suma_costo_laboral / sum(puestos_de_trabajo)))
# El costo laboral promedio por persona del período 2009-2022 es de más de 8 millones de pesos y esa definitivamente no es la realidad. Todo el análisis que hacemos más abajo está hecho en base a estos datos erróneos. No sabemos qué actitud tomar sinceramente.
```

# **Introducción**

Al momento de la producción de este trabajo nos encontramos atravesando el proceso electoral para la elección del cargo de Presidente de la Argentina y demás cargos legislativos. Uno de los ejes de campaña de algunos candidatos gira alrededor del rol del Estado y del empleo público. Se discute, entre otras cosas, que hay una canttdad enorme de empleados públicos, que el Estado es un refugio para los políticos y que el gasto que estos últimos generan es demasiado alto. En este trabajo nos proponemos analizar cómo se comporta el crecimiento del empleo en general y el de los cargos políticos políticos en particular para responder algunas preguntas tales como:\
¿Cuánto ha crecido el empleo público? ¿Cuánto ha crecido la planta de funcionarios políticos? ¿Cuánto le ha costado al Estado "mantener" a los empleados públicos y a los funcionarios políticos a lo largo del tiempo? Para dar respuesta a estas preguntas, trabajamos con datos obtenidos de la BIEP (Base integrada de Empleo Público) tomando todos los períodos disponibles desde 2009 a 2022. A los efectos de definir a los funcionarios políticos, incluimos en ellos tanto a las autoridades superiores, es decir Ministros, Secretarios y Subsecretarios, así como también los cargos extraescalafonarios, los cuales son cargos que son creados por Decreto o norma de rango superior para atender fines específicos (tales como auditores internos, directores o presidentes de diversos organismos, etc). Esto deja fuera los cargos de alta dirección pública tales como Directores Generales y Nacionales, Directores Simples, Coordinadores, etc.

```{r}
Nacion_2009_2022 <- Nacion_2009_2022 %>% 
  mutate(periodo_fecha = as.Date(periodo_fecha, format = "%d/%m/%Y"))
Autoridades_Superiores_Q <- Nacion_2009_2022 %>% 
  filter(N_ESCA_LUE %in% c("100", "101")) %>% 
  group_by(periodo_fecha) %>% 
  summarise(puestos_AS = sum(puestos_de_trabajo))
Empleados_Q <- Nacion_2009_2022 %>% 
  mutate(periodo_fecha = floor_date(periodo_fecha, unit = "month")) %>% 
  group_by(periodo_fecha) %>% 
  summarise(puestos_total = sum(puestos_de_trabajo)) 
```

## **Evolución del empleo público** 

### **Funcionarios políticos** 

En el siguiente gráfico analizaremos la evolución de la cantidad de funcionarios durante el período 2009-2022:

```{r}
Autoridades_Superiores_Q %>% 
    ggplot(aes(periodo_fecha, puestos)) +
  geom_line() + 
  geom_point() +
  scale_x_date(date_breaks = "1 year", date_labels = "%y") +
  geom_smooth(method = "gam") +
  labs(title = "Evolución de Cantidad de Funcionarios 2009 - 2022") +
  theme(legend.position = "bottom") +
  ylab("Cantidad de Funcionarios") +
  xlab("Año")
```

Como puede verse, el mismo ha tendido a aumentar sostenidamente entre 2009 y 2018, luego de lo cual se revierte la tendencia. Sin embargo, existen algunos hitos que no responden a la tendencia general.

### **Disminuciones bruscas de funcionarios** 

Puede notarse que existen puntos en los cuales se produce una brusca disminución en:

-   diciembre de 2009 (pasa de 527 a 453, para recuperarse en el siguiente mes alcanzando 541).

-   noviembre de 2012 (pasa de 677 a 616, para recuperarse en el siguiente mes alcanzando 680).

-   enero de 2016 (pasa de 796 a 708, para recuperarse en el siguiente mes alcanzando 752) - marzo de 2018 (pasa de 915 a 802 y continúa su disminución el siguiente mes alcanzando 743, para luego estabilizarse en valores similares a los de 2014) .

-   enero de 2020 (pasa de 781 a 661, para recuperarse en el mes de mayo alcanzando 767) - junio/julio de 2020 (pasa de 767 en mayo a 677 en julio, luego de lo cual continúa creciendo gradualmente).

Nos gustaría esbozar algunas hipótesis para estos comportamientos, las cuales no estarán sujetas a corroboración en el presente trabajo.

En principio, durante los cambios de gestión como consecuencia de resultados electorales o de "relanzamientos" de gestión suelen producirse dos fenómenos simultáneos. Por un lado se producen cambios en la estructura de gobierno que impacta en la cantidad de cargos y por otro se produce un recambio de funcionarios políticos. Ambos fenómenos se producen de diferentes maneras. En el caso de la cantidad de cargos, son impactados por la modificación de las normas que regulan la estructura u organigrama de los Ministerios. En el caso de los funcionarios políticos, los cambios requieren la aceptación de la renuncia de los salientes y la tramitación de los nuevos nombramientos. Estos cambios, en una estructura burocrática como la estatal, suelen llevar un tiempo considerable. Por lo tanto, teniendo en cuenta que en los meses de diciembre de años impares asumen las autoridades electas producto de las elecciones generales que suelen producirse en el mes de octubre, es razonable asumir que los valores de diciembre de 2009, enero de 2016 y enero 2020 responden cambios de gestión como consecuencia de resultados electorales. En el caso de marzo de 2018, revisando recortes periodísticos tales como [este](https://www.infobae.com/politica/2018/03/11/achique-del-estado-hasta-el-momento-el-recorte-de-cargos-politicos-genera-mas-dudas-que-certezas/). Volveremos en breve a este punto. Restaría verificar a qué responden los hitos de noviembre de 2012 y de junio/julio de 2020, pero que no realizaremos en el marco de este trabajo.

### **Evolución de la cantidad de funcionarios** 

Durante el período comprendido entre enero de 2009 y mayo de 2016 se puede observar un crecimiento estable y sostenido de los funcionarios políticos, el cual se acelera a partir de ese momento y se ve abruptamente interrumpido en marzo de 2018, para mantenerse estable por unos meses. Esto se debió en su momento a la necesidad de aquel gobierno de realizar un fuerte ajuste fiscal, el cual incluyó como parte del paquete de medidas la modificación de la estructura, la eliminación de cargos y, con ellos, de los empleos de los funcionarios que los ocupaban. Sin embargo, en diciembre de ese año, vuelve a incrementarse significativamente la cantidad de funcionarios, para luego disminuir paulatinamente, manteniendo valores similares a los de 2014. A partir de julio de 2020 se retoma un incremento gradual y sostenido, el cual comienza a acelerarse en julio de 2022, alcanzando valores similares a los de 2015.

### **En resumen** 

Durante el período analizado puede observarse que entre enero de 2009 y mayo de 2016 se produjo un incremento estable y sostenido de los funcionarios políticos, tendencia que se acentúa a partir de entonces hasta alzanzar el máximo valor en enero de 2018 y que se revierte bruscamente en marzo de ese año, volviendo a valores similares a los de 2014. Luego de ello se produce una tendencia que se revierte gradualmente en julio de 2020 y se acelera a partir de julio de 2022, pero sin superar los maximos alcanzados entre mayo de 2016 y marzo de 2018.
Resta ver, ahora, si el comportamiento de la evolución de estos cargos es acompañado por la evolución del empleo en general.

## **Empleo en general**

```{r}
Empleados_Q %>% 
  ggplot(aes(periodo_fecha, puestos_total)) +
  geom_line() + 
  geom_point() +
  scale_x_date(date_breaks = "1 year", date_labels = "%y") +
  scale_y_continuous(labels = scales::comma_format()) +
  geom_smooth(method ="gam") +
  labs(title = "Evolución de Cantidad de Empleados 2009 - 2022") +
  theme(legend.position = "bottom") +
  ylab("Cantidad de Empleados") +
  xlab("Año")
```

Como puede observarse, en líneas generales el empleo en general ha tendido a crecer prácticamente durante todo el período, salvo durante noviembre de 2016 hasta enero de 2019, momento en el que se retoma la tendencia al crecimiento. Sin embargo, debe prestarse atención a algunos hitos.

### Variaciones bruscas de empleados

-   enero a marzo de 2009 encuentra valores de alrededor de 250K de empleados, muy por debajo de la serie que siempre supera los 300K.
-   diciembre de 2010: pasa de 357702 a 322563, para recuperarse en el siguiente mes alcanzando 366914.
-   agosto y octubre de 2019: hay un salto aislado de alrededor de 30000 empleados, cuando el nivel para los períodos previos y posteriores es de cerca de 470000.
-   septiembre y noviembre de 2021: hay un salto aislado de alrededor de 25000 empleados, cuando el nivel para los períodos previos y posteriores es de cerca de 490000. Estas variaciones pueden deberse a algún tipo de error o cambio en el criterio de carga de datos de la BIEP, pero para encontrar la causa con precisión deben explorarse los datos con mayor profundidad. Para el análisis del presente trabajo se tomarán como datos anómalos y no se tendrán en cuenta para el análisis.

### **Evolución de la cantidad de empleados**

# Costo laboral

```{r}
Autoridades_Superiores_Costo_Laboral <- Nacion_2009_2022 %>% 
  filter(N_ESCA_LUE %in% c("100", "101")) %>% 
  group_by(periodo_fecha) %>% 
  summarise(suma_costo_laboral_Autoridades = sum(suma_costo_laboral))
Costo_Laboral_Total <- Nacion_2009_2022 %>% 
  group_by(periodo_fecha) %>% 
  summarise(costo_laboral_total = sum(suma_costo_laboral))
```

```{r}
Comparativo <- inner_join(Costo_Laboral_Total, Autoridades_Superiores_Costo_Laboral, by = "periodo_fecha") %>% 
  mutate(proporcion = round(suma_costo_laboral_Autoridades / costo_laboral_total * 100, 2))
Comparativo <- left_join(Comparativo, Autoridades_Superiores_Q)
Comparativo <- left_join(Comparativo, Empleados_Q)

```

```{r}
Inflacion <- Inflacion %>%
  mutate(periodo_fecha = as.Date(periodo_fecha, format = "%d/%m/%Y"))
deflactor <- inner_join(Comparativo, Inflacion, by = "periodo_fecha")
deflactor <- deflactor %>% 
  mutate(clt_deflactado = costo_laboral_total / inflacion_acumulada) %>% 
  mutate(cla_deflactado = suma_costo_laboral_Autoridades / inflacion_acumulada) 
deflactor <- deflactor %>% 
  mutate(cla_deflactado_base_100 = cla_deflactado * 100 / 779578029) %>% 
  mutate(clt_deflactado_base_100 = clt_deflactado * 100 / 172981400000) %>% 
  mutate(cla_promedio_base_100 = suma_costo_laboral_Autoridades / puestos_AS) %>% 
  mutate(clt_promedio = costo_laboral_total / puestos_total)
```

```{r}
ggplot(Comparativo, aes(x = periodo_fecha)) +
  geom_line(aes(y = costo_laboral_total, color = "Costo Laboral Total")) +
  geom_line(aes(y = suma_costo_laboral_Autoridades, color = "Costo Laboral Funcionarios")) +
  geom_point(aes(y = costo_laboral_total, color = "Costo Laboral Total")) +
  geom_point(aes(y = suma_costo_laboral_Autoridades, color = "Costo Laboral Funcionarios")) +
  scale_y_continuous(labels = scales::comma_format(scale = 1e-6, suffix = "M"),
                     limits = c(0, NA)) +
  scale_x_date(date_breaks = "1 year", date_labels = "%y") +
  labs(title = "Comparativo Costo Laboral Funcionarios y Costo Laboral Total") +
  ylab("Costo Laboral") +
  xlab("Año") +
  labs(color = "Costo Laboral") +
  theme(legend.position = "bottom")
```

```{r}
Comparativo %>% 
  ggplot(aes(x = periodo_fecha)) +
  geom_line(aes(y = suma_costo_laboral_Autoridades, color = "Costo laboral funcionarios")) + 
  geom_point(aes(y = suma_costo_laboral_Autoridades, color = "Costo laboral funcionarios")) +
  scale_x_date(date_breaks = "1 year", date_labels = "%y") +
  scale_y_continuous(labels = scales::comma_format(scale = 1e-6, suffix = "M"), breaks = c(0, 25000000000, 50000000000, 75000000000, 100000000000, 125000000000)) +
  geom_smooth(aes(y = suma_costo_laboral_Autoridades)) +
  labs(title = "Costo Laboral Funcionarios") +
  ylab("Costo Laboral") +
  xlab("Año") +
  labs(color = "Costo Laboral") +
  theme(legend.position = "bottom")
```

```{r}
deflactor %>% 
  ggplot(aes(x = periodo_fecha)) +
  geom_line(aes(y = cla_deflactado_base_100, color = "Costo laboral deflactado")) + 
  geom_point(aes(y = cla_deflactado_base_100, color = "Costo laboral deflactado")) +
  scale_x_date(date_breaks = "1 year", date_labels = "%y") +
  scale_y_continuous(breaks = c(0, 250, 500, 750)) +
  geom_smooth(aes(y = cla_deflactado_base_100)) +
  labs(title = "Costo Laboral Funcionarios", subtitle = "2009 = 100") +
  ylab("Costo Laboral") +
  xlab("Año") +
  labs(color = "Costo Laboral") +
  theme(legend.position = "bottom")
```

```{r}
Comparativo %>% 
    ggplot(aes(periodo_fecha, costo_laboral_total)) +
  geom_line(aes(y = costo_laboral_total, color = "Costo laboral total")) + 
  geom_point(aes(y = costo_laboral_total, color = "Costo laboral total")) +
  scale_x_date(date_breaks = "1 year", date_labels = "%y") +
  scale_y_continuous(labels = scales::comma_format(scale = 1e-6, suffix = "M"), 
                     breaks = c(0, 5000000000000, 10000000000000, 15000000000000, 20000000000000, 25000000000000, 30000000000000)) +
  geom_smooth(aes(y = costo_laboral_total)) +
  labs(title = "Costo Laboral Total") +
  ylab("Costo Laboral") +
  xlab("Año") +
  labs(color = "Costo Laboral") +
  theme(legend.position = "bottom")
```

```{r}
deflactor %>% 
  ggplot(aes(x = periodo_fecha)) +
  geom_line(aes(y = clt_deflactado_base_100, color = "Costo laboral deflactado")) + 
  geom_point(aes(y = clt_deflactado_base_100, color = "Costo laboral deflactado")) +
  scale_x_date(date_breaks = "1 year", date_labels = "%y") +
  scale_y_continuous(breaks = c(0, 250, 500, 750)) +
  geom_smooth(aes(y = clt_deflactado_base_100)) +
  labs(title = "Costo Laboral Deflactado", subtitle = "2009 = 100") +
  ylab("Costo Laboral") +
  xlab("Año") +
  labs(color = "Costo Laboral") +
  theme(legend.position = "bottom")
```

```{r}
Comparativo %>% 
    ggplot(aes(periodo_fecha, proporcion)) +
  geom_line(aes(y= proporcion, color = "Impacto % de Funcionarios")) + 
  geom_point(aes(y= proporcion, color = "Impacto % de Funcionarios")) +
  scale_x_date(date_breaks = "1 year", date_labels = "%y") +
  geom_smooth(aes(y= proporcion)) +
  labs(title = "Variación del Costo Laboral de los Funcionarios como Porcentaje del Total") +
  ylab("% del Costo Laboral Total") +
  xlab("Año") +
  labs(color = "Costo Laboral") +
  theme(legend.position = "bottom")
```
